【裁判字號】    89,台上,4966
【裁判日期】    890817
【裁判案由】    貪污等罪
【裁判全文】
最高法院刑事判決                              八十九年度台上字第四九六六號
    上   訴   人  台灣高等法院檢察署檢察官
    被        告  丁○○
                  丙○○
                  甲○○
                  乙○○
    右二被告共同
    選 任辯護 人  文
右上訴人因被告等貪污等罪案件，不服台灣高等法院中華民國八十八年八月十一日第
二審更審判決（八十八年度上更(一)字第一○九號，起訴案號：台灣桃園地方法院檢察
署八十五年度偵字第一○四五八、一四二六一號），提起上訴，本院判決如左：
    主  文
原判決撤銷，發回台灣高等法院。
    理  由
本件原判決以：公訴意旨略稱被告丁○○係建宏砂石股份有限公司（下稱建宏砂石廠
）負責人，自民國八十三年十一月一日起至八十六年十月三十一日止，向李後揚等五
兄弟承租渠等共有、坐落桃園縣大溪鎮○○○○段、面積三分半之農地供堆放砂石，
嗣竟基於意圖為自己不法所有之概括犯意，未向主管機關申請許可及經李後焜兄弟同
意，於八十五年八月十四、同年月十六日，僱用不知上情之被告丙○○及不詳姓名綽
號「飛鳥」之成年男子，明知不得在橋樑附近挖取砂石，仍連續在上開土地距大漢溪
武嶺橋墩四十三公尺處挖取砂石圖利，足以影響該橋墩牢固，損害橋樑，致生來往橋
面車輛之安全等情，認丁○○與丙○○共同涉犯刑法第一百八十五條第一項罪嫌，丁
○○另涉犯刑法第三百三十五條第一項罪嫌，應與上開罪嫌依想像競合犯規定從一重
處斷；又被告甲○○係桃園縣警察局大溪分局警備隊員，被告乙○○係該分局中新派
出所警員，皆負有取締砂石車超載及污染路面等職責，均係依據法令從事公務之人員
，八十五年六月下旬，上開警備隊某隊員透過他人傳話暗示索賄，丁○○恐其經營砂
石廠之客戶砂石遭取締開罰單，影響生意，乃於同年月三十日下午向上開砂石廠會計
領取新台幣（下同）三萬元，前往該警備隊，以致送「端午節加菜金」名義交由甲○
○收受；另乙○○連續於八十五年二月上旬及同年六月下旬，分別至上開砂石廠暗示
索賄，丁○○亦鑑於上開恐遭取締開罰單之原因，先後於同年二月十五日以致送「春
節加菜金」名義交付三萬元，於同年六月下旬以致送「端午節加菜金」及西瓜名義交
付三萬二千元，均由乙○○收受，因認甲○○、乙○○均涉犯修正前貪污治罪條例第
五條第一項第三款罪嫌；但經審理結果，認不能證明被告等犯罪，因將第一審論處丁
○○、丙○○共同違反主管機關為保護水道禁止在行水區採砂石之規定致生公共危
險（丙○○緩刑五年）、甲○○依據法令從事公務之人員對於職務上之行為收受賄賂
、乙○○連續依據法令從事公務之人員對於職務上之行為收受賄賂各罪刑之判決撤銷
，改判諭知被告等均無罪。固非無見。
惟查：(一)被告丁○○、丙○○挖採砂石之地點，係距桃園縣大漢溪武嶺橋墩四十三公
尺許處，屬於行水區範圍，有桃園縣警察局大溪分局河川巡防取締工作日記、報告書
及桃園縣政府八十六年三月五日八六府工水字第三二二七六號函可稽；又經詳核卷附
挖掘現場之照片（偵查卷二一至二四頁），其挖掘之範圍廣大，被告丁○○、丙○○
於警訊亦供稱挖掘約四十台砂石車，每台車約十二米重，約挖四百八十米砂石等語（
偵查卷四、七頁）；證人李後焜又證稱丁○○、丙○○未經其同意自挖掘砂石等語
（同上卷一一頁），丁○○、丙○○亦均供承其等挖掘上開土地未經申請核准等語。
如果無訛，則其等所為能否謂非違反水利法第七十八條第一項第三款、第九款規定而
不應成立同法第九十二條之一中段之罪﹖如應成立該罪，該等行為既在起訴事實之列
（見起訴書事實欄第一項），能否置而不論﹖饒有審究之餘地。原審未予詳查論究，
即遽行判決，尚嫌速斷。(二)法院依自由心證為證據之判斷，固不得違反經驗法則，並
應受論理法則之支配；但所謂經驗法則，係指吾人基於日常生活經驗所得之定則，並
非個人主觀上之推測。法院就證據證明力之判斷，依此定則觀察，如無疑竇，即非不
可採為認定事實之依據。又商業帳簿乃從事商業之人員依據業務習慣所製作日常商務
往來之紀錄，通常頗具正確性及可信性，如由製作人到庭確認該紀錄確為其所製作，
並說明該紀錄之意旨，非不得作為證據。經查，本件被告丁○○僱用丙○○駕駛挖土
機挖掘砂石之地點，係上開砂石廠向李後焜等兄弟租來供堆放砂石之用，業據證人李
後焜供證明確，復有土地租賃契約書可按，而經詳核上開照片，丁○○等所挖掘之範
圍廣大，丁○○於警訊供稱約挖掘四十台砂石車，每台約一千二百元，獲利四萬八千
元等語（偵查卷四頁），丙○○於警訊亦稱挖採約四十餘台車，砂石載運至何處由丁
○○負責處理（同上卷七頁）；核與證人李後焜於警訊指稱「丁○○、丙○○未經我
們兄弟同意盜採砂石，我即照相存證，並告知不得盜挖，未被理會」等情（同上卷一
○、一一頁），似無不符，則被告丁○○、丙○○上開於警訊中之陳述，能否謂與事
實不合而不可採﹖其等嗣後改稱非盜採砂石，係做環保水池云云，能否謂與事實相符
或與經驗法則無違而可採﹖殊堪商榷。又本件建宏砂石廠帳簿記載：「八十五年二月
十五日  贈中庄三萬元」、「八十五年六月三十日  中庄三萬元西瓜二千元」「警備
隊三萬元」（偵字第一四二六一號卷五頁），其中「八十五年二月十五日  贈中庄三
萬元」，係丁○○拿取交給中庄之中新派出所之贈款，「八十五年六月三十日  中庄
三萬元西瓜二千元」「警備隊三萬元」，係丁○○拿去送給中新派出所及桃園縣警察
局大溪分局警備隊，作為端午節送禮之用等情，復據證人即該砂石廠之會計賴麗卿、
李惠芬供證明確（偵字第一○四五八號卷三九、一○八、一○九、一一五頁）。被告
丁○○於調查站調查及偵審中一再供稱伊向砂石廠拿取上開款項後，即於拿取當天以
加菜金名義，送至上開派出所及警備隊，由乙○○或甲○○收受等語（偵字第一○四
五八號卷六○、六七、六八、七八至八三、九六、一一八、一一九頁，一審卷四五、
四六、一三一頁），並指認甲○○、乙○○之照片無訛，證人即建宏砂石廠之股東楊
神治於調查及檢察官偵查中亦證稱「丁○○送錢後有告訴我」，「丁○○於八十五年
端午節後數日有告訴我其至中庄（中新派出所）、大溪（警備隊）送禮」等語；另證
人李進發於調查及第一審證稱「八十五年六月某日，大溪警備隊某警員叫我告訴建宏
砂石廠負責人至警備隊說明有無牌照或亂搞，嗣遇到丁○○，對他說警備隊找，他問
我何事，我說不是好事，搞不好是要『費用』」等語（偵字第一○四五八號卷九一、
一○一、一○二頁，一審卷九三頁），參以丁○○對其送交上開派出所及警備隊賄款
之動機稱係因建宏砂石廠往來客戶之砂石車常超載遭取締，影響客戶向本公司購買砂
石意願，生意受影響，所以送賄款給警員，希望少給客戶司機開罰單等情（同上偵查
卷七九頁反面），則上開帳簿所記載之款項，能否謂非丁○○取去交付上開派出所及
警備隊之賄款﹖丁○○所稱上開款項係向砂石廠會計拿取，以「端午節加菜金」、「
春節加菜金」名義交付被告乙○○、甲○○收受等情，能否謂與經驗法則及論理法則
有違而不可採﹖非無研求之餘地。原審未予詳細勾稽，徒以不能單憑被告丁○○片面
之指證及上開帳冊之記載，遽為被告甲○○、乙○○不利之認定，難謂無違證據法則
，且有未盡查證能事之違誤。檢察官上訴意旨執以指摘原判決不當，非無理由，應認
原判決仍有撤銷發回之原因。
據上論結，應依刑事訴訟法第三百九十七條、第四百零一條，判決如主文。
中      華      民      國    八十九    年      八      月     十七     日
                              最高法院刑事第十庭
                                  審判長法官  曾  有  田
                                        法官  陳  宗  鎮
                                        法官  劉  介  民
                                        法官  魏  新  和
                                        法官  孫  增  同
      右正本證明與原本無異
                                              書  記  官
中      華      民      國    八十九    年      八      月    二十四    日


司法院資訊處製作；財團法人民間司法改革基金會備份。
